【裁判字號】    90,易,184
【裁判日期】    901219
【裁判案由】    誣告
【裁判全文】
臺灣花蓮地方法院刑事判決                            九十年度易字第一八四號
    公  訴  人  臺灣花蓮地方法院檢察署檢察官
    被      告  甲○○
右列被告因誣告案件，經檢察官提起公訴（九十年度偵字第七二號），本院判決如左
︰
    主  文
甲○○無罪。
    理  由
一、公訴意旨略以：被告甲○○明知伊所簽發以花蓮市農會為付款人，帳號一七二八
    一號，票號ＦＡ0000000號，面額新台幣（下同）一萬元，到期日為民國
    （下同）八十八年十一月二日之支票，業於同年十月十二日之前，借予其員工丙○○使用，並未遺失，嗣因丙○○於同年十月三十日離職，畏懼求償無門，乃於
    八十八年十一月二日，填具遺失票據申報書，偽以該支票於同年十月三十日，在
    花蓮市○○路與民禮路口遺失，而向花蓮市農會信用部申請掛失止付，未指定犯
    人而轉請花蓮縣警察局協助偵查侵占遺失物罪嫌者。嗣同日系爭支票之持票人丁○○屆期提示付款遭退票，始為票據交換所發現，而報警查獲上情，因認被告甲○○涉犯刑法第一百七十一條第一項之未指定犯人誣告罪嫌等語。
二、按犯罪事實應依證據認定之，無證據不得推定其犯罪事實；又不能證明被告犯罪
    者，應諭知被告無罪之判決，刑事訴訟法第一百五十四條、第三百零一條第一項
    分別定有明文。又事實之認定，應憑證據，如未能發現相當證據，或證據不足以
    證明，自不能以推測或擬制之方法，為裁判基礎（最高法院四十年台上字第八六
    號判例參照）。再者，認定不利於被告之事實，須依積極證據，苟積極證據不足
    為不利於被告事實認定時，即應為有利於被告之認定，更不必有何有利之證據（
    最高法院三十年上字第八一六號判例）；而所謂「積極證據足以為不利被告事實
    之認定」係指據為訴訟上證明之全盤證據資料，在客觀上已達於通常一般之人均
    不致於有所懷疑，而得確信被告確曾犯罪之程度，若未達到此一程度，而有合理
    懷疑之存在時，即無從為有罪之認定（最高法院七十六年台上字第四九八六號判
    例參照）。此外，按刑法第一百七十一條第一項所稱「誣告」，乃指「以犯人明
    知所訴虛偽為構成要件，若誤認有此事實，或以為有此嫌疑，自不得遽指為誣告
    」、「以告訴人所訴被訴人之事實必須完全出於虛構為要件，若有出於誤會或懷
    疑有此事實而為申告，以致不能證明其所訴之事實為真實，縱被訴人不負刑責，
    而告訴人本缺乏誣告之故意，亦難成立誣告罪名」，分別為最高法院二十年上字
    第七一七號、四十四年台上字第八九二號及五十九年台上字第五八一號判例著有
    明文。
三、公訴人認被告甲○○涉犯上揭犯行所憑之證據無非係被告甲○○於警訊及該署偵
    查時之供述、證人丁○○、乙○○於警訊及該署偵查時之證詞及票據交換所退票
    理由單、上開支票影本、掛失止付票據提示人資料查報表、掛失票據申報書各一
    份附卷可稽為其論據。訊據被告甲○○則堅詞否認涉犯上開犯行，辯稱：那張支
    票是伊借給員工丙○○說要去買機車，伊在八十八年十月初開三張支票日期分別
    為八十八年十一月二日、十二月二日、八十九年一月二日面額均為一萬元的支票
    三張借給他，伊在八十八年十月底問他既然不繼續工作了，應該把三張支票還伊
    才對，當時是丙○○向伊表示該三張支票於八十八年十月三十日在花蓮市○○路
    與民禮路口遺失，伊就在八十八年十一月二日去掛失十一月二日到期的那張支票
    ，伊並沒有誣告等語。經查：
（一）、被告甲○○於警訊時並未坦承有於上揭時、地謊稱上開支票遺失而請花蓮縣
        警察局協助偵查侵占遺失物罪嫌者之事實，業經本院核閱警訊卷查明屬實。
        而被告於偵查時亦否認有上揭未指定犯人誣告之罪嫌（被告係辯稱：「遺失
        的那一萬元支票，是我離職的員工丙○○告訴我支票他遺失了，叫我去報遺
        失的」等語，見偵查卷第十八頁背面），顯見被告就上揭犯罪事實，未曾為
        坦承不諱之自白，且被告於本院調查、審理時亦堅詞否認涉犯上揭犯行，故
        檢察官憑此理由為其認定被告涉犯上揭罪名其中之一證據，容有未洽。
（二）、卷內所附之票據交換所退票理由單、上開支票影本、掛失止付票據提示人資
        料查報表、掛失票據申報書等資料，充其量僅能證明被告確實有向花蓮市農
        會信用部申報上開支票遺失之事實，就此亦為被告所自承在卷，惟難遽為被
        告即有未指定犯人誣告行為之不利證據，合先敘明。
（三）、證人丁○○於警訊、偵查及本院審理時僅結證稱：丙○○曾於八十八年十月
        十二日約下午六、七點前往伊所經營之宏偉機車行購買機車交付上開支票與
        伊，後來伊拿該支票去提示遭到退票，隨後伊有去找過丙○○，但未遇上，
    之後由丙○○的妹妹另外開了一張支票來換回該張跳票的支票云云（見偵查
        卷第十頁、本院卷第二十七頁），就上開證人丁○○證詞內容觀之，證人丁○○僅能證明丙○○確實曾持上開支票向伊購買機車以為車款之支付，而上
        開支票於到期後提示遭到退票，嗣後再向丙○○之妹妹另外取得他張支票換
        回此遭退票之支票之事實而已，亦難作為不利於被告有未指定犯人誣告之證
        據。
（四）、另證人即丙○○之妹乙○○於偵查及本院調查、審理時亦僅結證稱：伊哥哥
        丙○○向被告借三張支票，其中一張準備買機車，另外二張是丙○○還欠伊
        的錢。‧‧‧‧‧‧退票的那一張支票是丙○○在八十八年十月十二日向鄧
        先生買機車就已經先交給他了，後來丙○○向伊說不想在被告那裡工作了，
        那三張支票的事，丙○○要伊與被告解決，因丙○○已經拿一張支票買機車
        ，就要伊拿另外一張同額支票去向鄧先生換回該張退票支票，到期後（十一
        月二日）沒幾天，伊以公用電話和被告聯絡說三張支票要還給被告，被告就
        請他店內的師父來伊店內取回該三張支票等語（見偵查卷第二六、二七頁；
        本院卷第二五至二八頁），觀諸上揭證人乙○○之證詞，可知被告係在辦理
        上開支票止付後始取回三張支票，據此，亦不足以證明被告在辦理上開支票
        掛失止付時，即已知悉該支票並未遺失而故意向警察機關謊報遺失請求偵辦
        侵占遺失物之未指定犯人誣告罪行。
（五）、另訊據證人陳文龍於本院審理時證稱：伊在被告的店內送瓦斯，‧‧‧，丙○○於八十八年十月底離職。丙○○向被告借三張支票的事伊知道，伊大約
        於八十八年九月份在店內療養時有看到丙○○跟甲○○借三張支票，說要買
        機車使用，後來丙○○沒有還這三張支票。丙○○於八十八年十月份在店內
        有跟甲○○說他不想做了，甲○○有跟他說這三張票如何處理，甲○○還跟
        他說這三張票要拿來還，丙○○就跟甲○○說那三張支票在民國路那邊搞丟
        了，甲○○後來就去報遺失，他們對話時伊在店內確實有聽到。伊後來有去
        丙○○妹妹的店內拿回支票等語（見本院九十年五月三十日審判筆錄）。顯
        見被告實係因丙○○提供虛偽事實（即向伊謊稱該三張支票業經遺失）致誤
        認上開支票業已遺失始向花蓮市農會申請掛失止付，則被告應缺乏未指定犯
        人誣告之故意，稽諸上揭所述，即難遽以該罪相繩。
（六）、雖丙○○乃為本案最重要關鍵之證人，惟經本院依法囑託台灣板橋地方法院
        訊問丙○○有關本案之相關實情，經該法院合法傳喚結果，丙○○業已不知
        去向，無從訊問，此有台灣板橋地方法院函文附卷可稽，揆諸上揭所述，本
        案並無積極證據足資證明被告有涉犯上開犯行，況徵諸證人陳文龍之證詞，
        應可證明被告係因丙○○之謊稱支票遺失始向花蓮市農會申請掛失止付，故
        被告所辯之詞，堪足採信。
四、綜上所述，本件被告甲○○被訴之未指定犯人誣告犯行，並無任何積極證據可證
    明其所為之指訴為真實。稽諸前述，尚難僅憑卷內所附之票據交換所退票理由單
    、支票影本、掛失止付票據提示人資料查報表、掛失票據申報書各一份附卷可稽
    為其論據。此外，再經本院依職權調查結果後，亦無其他積極確切之證據足認被
    告甲○○有未指定犯人誣告之犯行，自應對被告遭檢察官起訴之犯行為無罪之諭
    知，俾免冤抑。
據上論斷，應依刑事訴訟法第三百零一條第一項判決如主文。
本案經檢察官李子春到庭執行職務
中      華      民      國    九十      年     十二     月     十九     日
                    臺灣花蓮地方法院刑事庭
                                  法  官  林  國  泰
右正本證明與原本無異。
如對本判決不服，應於送達後十日內，向本院提出上訴狀。（應抄附繕本）
                                  法院書記官
中      華      民      國    九十      年     十二     月     十九     日


司法院資訊處製作；財團法人民間司法改革基金會備份。
